臺灣高等法院民事判決
109年度重上更一字第57號
上  訴  人  何宜真
訴訟代理人  吳啟孝律師
複  代理人  嚴逸隆律師
被  上訴人  甲○○
法定代理人  阮○○
訴訟代理人  曾郁榮律師                    
上列當事人間請求塗銷登記等事件，上訴人對於中華民國106年4
月21日臺灣新北地方法院第一審判決（105年度訴字第2286號）
提起上訴，經最高法院發回更審，本院於109年10月14日言詞辯
論終結，判決如下：
    主  文
上訴駁回。
第二審（除撤回部分外）及發回前第三審訴訟費用，由上訴人負
擔。
    事實及理由
一、被上訴人主張：伊為民國00年00月00日生之未成年人，如附
    表所示3筆房地（下稱系爭3筆房地，其中編號1之房地，下
    稱○○○○房地）係伊繼承父親江○○遺產而取得之特有財產，所
    有權狀正本均由訴外人即伊母親阮○○保管。阮○○於105年1月
    22日指示年未滿12歲之伊將系爭3筆房地設定新北市地政局
    板橋地政事務所（下稱板橋地政）以板登字第011460號收件
    、債權新臺幣（下同）1,540萬元之最高限額抵押權（下稱
    系爭最高限額抵押權）予上訴人以擔保阮○○對上訴人之父何
    秋霖所負債務，並以伊法定代理人之身分為允許。惟該設定
    系爭最高限額抵押權之處分行為顯然不利於伊，依民法第10
    88條第2項規定，伊就系爭3筆房地所為系爭最高限額抵押權
    登記之物權行為應不生效力，上訴人應塗銷系爭最高限額抵
    押權登記等情。依民法第767條第1項中段、第1088條第2項
    規定，請求上訴人塗銷系爭抵押權登記（原審就上開部分判
    命上訴人塗銷系爭最高限額抵押權登記。上訴人聲明不服，
    提起上訴。至被上訴人請求確認104年1月25日就系爭3筆土
    地所設定之信託登記無效，暨塗銷該信託登記部分，業經被
    上訴人撤回起訴，非本院審理範圍）。並答辯聲明：上訴駁
    回。
二、上訴人則以：被上訴人經其法定代理人阮○○之允許，與訴外
    人即伊父何秋霖於104年10月30日就○○○○房地簽訂不動產買
    賣契約，約定價金700萬元，並指定登記於伊名下，被上訴
    人已收取訂金200萬元，惟因該買賣價金不足以塗銷○○○○房
    地上原由許正尚所設定之預告登記、最高限額抵押權登記及
    稅費負擔，無法辦理產權移轉，兩造始於105年1月13日簽訂
    補充協議書，約定由何秋霖貸與被上訴人1,100萬元（含前
    已支付之訂金200萬元），俾塗銷許正尚之預告登記及最高
    限額抵押權登記，被上訴人則將其名下之系爭3筆房地設定
    系爭最高限額抵押權登記予伊以為擔保。被上訴人非無行為
    能力之人，且系爭最高限額抵押權之書面文件均由其自行簽
    名，並經阮○○在旁簽名表示允許，顯見被上訴人係自己處分
    其特有財產，並非阮○○以自己名義或代理被上訴人所為；況
    何秋霖貸款予被上訴人，雖就系爭3筆房地設定系爭最高限
    額抵押權，惟使被上訴人因此獲得代償債務及塗銷許正尚預
    告登記及最高限額抵押權之利益，有利於○○○○房地之保全，
    亦非全然不利於被上訴人之行為，自無民法第1088條第2項
    但書之適用，系爭最高限額抵押權登記之物權行為當係有效
    ，被上訴人請求塗銷系爭最高限額抵押權登記自屬無據等語
    ，資為抗辯。並上訴聲明：㈠原判決廢棄。㈡被上訴人在第一
    審之訴駁回。
三、本院之判斷：
  ㈠按父母對於未成年子女之特有財產，有使用、收益之權。但
    非為子女之利益，不得處分之。民法第1088條第2項定有明
    文。若父母非為子女之利益，指示單純順從其意志之未成年
    子女以子女名義為特有財產之處分，再以法定代理人身分自
    為同意，使子女僅負擔法律上義務而未享有相當之法律上權
    利，應認與父母非為子女利益而自己處分子女之特有財產無
    異，自與民法第1088條第2項但書規定有違，依民法第71條
    規定，應屬無效。經查，系爭3筆房地均屬被上訴人因繼承
    所取得之特有財產，業為兩造所不爭執（見原審卷第13頁、
    本院卷第39頁），堪認屬實。被上訴人於104年10月30日經
    其法定代理人阮○○之同意，就○○○○房地與上訴人之父何秋霖
    簽立不動產買賣契約書，約定價金700萬元，何秋霖並指定
    登記於上訴人名下，且於104年11月10日交付阮○○定金200萬
    元；惟○○○○房地上原有許正尚所設定之預告登記、最高限額
    抵押權登記未塗銷，被上訴人乃於105年1月13日經阮○○之同
    意，與上訴人及何秋霖簽署補充協議書，約定由何秋霖借款
    1,100萬元予被上訴人以塗銷許正尚之預告登記及最高限額
    抵押權登記；被上訴人再經阮○○之同意，依序於105年1月19
    日、同年月22日與上訴人就系爭3筆房地簽立土地及建築改
    良物抵押權設定契約書及設定系爭最高限額抵押權登記；何
    秋霖已代償許正尚之借款，並塗銷許正尚之預告登記及最高
    限額抵押權登記等情，固有系爭3筆房地之土地、建物登記
    謄本、被上訴人之戶籍謄本、不動產買賣契約書、補充協議
    書、土地、建築改良物抵押權設定契約書、新北市地籍異動
    索引各1件在卷足憑（見原審卷第17至35、41、137至142、1
    97至201頁）。惟證人即不動產買賣契約、補充協議書之見
    證人周紫涵於新北地方法院檢察署（改制後為臺灣新北地方
    檢察署，下稱新北地檢署）105年度偵字第33600號詐欺案件
    （下稱偵案）中證稱：伊於104年10月30日在○○區○○路00巷0
    號簽不動產買賣合約時見過被上訴人及其母親阮○○，當天上
    訴人的父親有付款現金200萬元給阮○○；105年1月13日伊一
    樣有在○○區○○路00巷0號有見過被上訴人及阮○○，上訴人的
    父親幫阮○○付阮○○之前欠許正尚的款項840萬元，當天只有
    給阮○○現金60萬元等語（見偵案卷第61頁背面），而證人即
    阮○○之同居人陳○○於偵案中亦證述：因阮○○有欠別人錢，當
    初是透過周紫涵跟別人借錢，所以伊等曾經為了阮○○債務問
    題去找周紫涵協調，原本有想要把被上訴人名下的房產出賣
    後還錢給阮○○的債權人，但後來因為覺得房產是被上訴人親
    生父親留給她登記在她名下，如果把房產賣掉去還阮○○欠的
    債，對被上訴人不公平也不好，所以才去找律師諮詢對上訴
    人提起民事訴訟等語（見偵案卷第62頁背面至第63頁）。參
    以上訴人自陳：買賣契約及借款契約係阮○○接洽等語（見本
    院卷第120頁），而被上訴人於簽訂不動產買賣契約書、補
    充協議書及設定系爭最高限額抵押權時，僅為年未及12歲尚
    在就讀國小之未成年人，於106年間（時年13歲）本院更審
    前到庭時尚且陳稱：伊不知系爭3筆房地為何人所有，學校
    並未教導所有權，伊亦沒聽過信託契約、抵押權登記之意義
    ，還沒教授法律課程，伊沒有聽過抵押權登記，不知道阮○○
    有向別人借錢，阮○○有叫伊設定抵押權登記，是阮○○帶伊去
    簽的，但伊不知道伊簽什麼等情（見本院106年度重上字第5
    47號卷二第5至6頁），可徵其於訂立不動產買賣契約書、補
    充協議書及設定系爭最高限額抵押權時，自不具足以瞭解抵
    押權登記於法律上意義及效果之智識程度，至系爭3筆房地
    雖於104至105年間曾反覆進行抵押權、信託及預告登記之設
    定與塗銷，有新北市地籍異動索引可憑（見原審卷第197至2
    01頁），惟是時被上訴人更為年幼，更難以此推認被上訴人
    已因此知悉設定抵押權之法律含意。綜此，足徵本件係阮○○
    欲出售○○○○房地及向何秋霖借款以塗銷系爭3筆房地上為擔
    保阮○○對許正尚之債務所為之上開預告登記及最高限額抵押
    權登記；被上訴人雖非無行為能力，但其實際上並不瞭解抵
    押權登記之法律上含意，僅係單純聽命於母親阮○○之指示，
    在不動產買賣契約書及補充協議書上簽名用印並設定系爭最
    高限額抵押權予上訴人；被上訴人形同阮○○意志下之工具，
    系爭最高限額抵押權自與阮○○自行設定者無異。何秋霖既在
    場親見年僅12歲之國小學童被上訴人於不動產買賣契約書、
    補充契約書上簽名用印，並利用上開文書協力阮○○設定系爭
    最高限額抵押權，自當瞭解阮○○所為上情。又於系爭3筆房
    地設定系爭最高限額抵押權，將使被上訴人須以自己之特有
    財產擔保阮○○債務之履行而額外承擔法律上義務；再觀系爭
    最高限額抵押權所擔保債權金額1,100萬元除超逾經塗銷之
    許正尚預告登記及最高限額抵押權所擔保之840萬元外，且
    增加許正尚之最高限額抵押權所無之流抵約定（見原審卷第
    141至142頁、本院106年度重上字第547號卷一第321至323頁
    ），系爭最高限額抵押權之設定顯係不利於被上訴人之處分
    行為，自與民法第1088條第2項但書規定相違，依同法第71
    條規定，應屬無效；阮○○指示並同意被上訴人所為設定系爭
    最高限額抵押權之債權行為，則係以不能之給付為契約標的
    ，依民法第246條第1項前段，亦屬無效。被上訴人既仍為系
    爭3筆房地之所有權人，上訴人亦無登記為該房地抵押權人
    之原因，被上訴人依民法第767條第1項中段規定，請求塗銷
    系爭最高限額抵押權登記，為有理由，應予准許。
  ㈡綜上所述，被上訴人依民法第767條第1項中段規定，請求上
    訴人塗銷系爭最高限額抵押權登記，為有理由，應予准許。
    原審就上開應予准許部分，為上訴人敗訴之判決，核無違誤
    ，上訴意旨指摘原判決此部分不當，求予廢棄，為無理由，
    應駁回其上訴。
四、本件事證已臻明確，兩造其餘之攻擊或防禦方法及所用之證
    據，經本院斟酌後，認為均不足以影響本判決之結果，爰不
    逐一論列，附此敘明。
五、據上論結，本件上訴為無理由，依民事訴訟法第449條第1項
    、第78條，判決如主文。　　　　
中　　華　　民　　國　　109 　年　　11　　月　　11　　日
                  民事第二十三庭
                        審判長法  官  蕭胤瑮
         　　　 　　　　　　　法  官　楊舒嵐
        　　　　　　　　　　　法  官　許勻睿
正本係照原本作成。
如不服本判決，應於收受送達後20日內向本院提出上訴書狀，其
未表明上訴理由者，應於提出上訴後20日內向本院補提理由書狀
（均須按他造當事人之人數附繕本）上訴時應提出委任律師或具
有律師資格之人之委任狀；委任有律師資格者，另應附具律師資
格證書及釋明委任人與受任人有民事訴訟法第466條之1第1項但
書或第2項（詳附註）所定關係之釋明文書影本。
中　　華　　民　　國　　109 　年　　11　　月　　12　　日

　　　　　　　　　　　　　    書記官  秦湘羽
附註：
民事訴訟法第466條之1（第1項、第2項）：
對於第二審判決上訴，上訴人應委任律師為訴訟代理人。但上訴
人或其他法定代理人具有律師資格者，不在此限。
上訴人之配偶、三親等內之血親、二親等內之姻親，或上訴人為
法人、中央或地方機關時，其所屬專任人員具有律師資格並經法
院認為適當者，亦得為第三審訴訟代理人。
                            
附表
土地部分：         編  號 土       地        坐        落     地  目 面    積 權    利  範    圍  縣  市 鄉 鎮 市 區 段 小段 地 號  平方公尺  1 新北市 ○○區 ＯＯ  000 建 2,015 5/10,000 2 新北市 ○○區 ＯＯ  000 建 586 72/10,000 3 新北市 ○○區 ＯＯ  000 建 1,241.7 77/40,000 
建物部分：       編  號 建號 基地坐落 ---------- 建物門牌 建築式樣主要建築材料及房屋層數 建物層次及面積（平方公尺） 權利範 圍 備註 1 新北市○○區○○段0000○號 新北市○○區○○段000地號 ---------- 新北市○○區○○○路00號 1層樓鋼筋混凝土造 1層：38.75 騎樓：13.31 1/2 共有部分：新北市○○區○○段0000○號（2,796.6平方公尺，權利範圍45/10,000） 2 新北市○○區○○段0000○號 新北市○○區○○段000地號 ---------- 新北市○○區○○路0段00號0樓 11層樓鋼筋混凝土造 8層：73.15 1/2 共有部分：新北市○○區○○段0000○號（1,076.15平方公尺，權利範圍128/10,000） 3 新北市○○區○○段0000○號 新北市○○區○○段000地號 ---------- 新北市○○區○○○路0號 13層樓鋼筋混凝土造 1層：569.39騎樓：123.48 附屬建物：陽台：60.04 103/4,968 共有部分：新北市○○區○○段0000○號（245.15平方公尺，權利範圍1,580 /10,000）新北市○○區○○段0000○號（2,487.27平方公尺，權利範圍58 /2,400）新北市○○區○○段0000○號（2,572.5平方公尺，權利範圍1,700 /20,000）